臺灣新竹地方法院民事判決　　　　　　　100年度訴字第102號
　　原　　　告　乙○○
　　　　　　　　戊○○
　　　　　　　　丙○○
　　上三人共同　劉正穆律師
　　訴訟代理人
　　　　　　　　徐宏澤律師
　　被　　　告　丁○○
　　　　　　　　　　　　　13.
　　訴訟代理人　楊隆源律師
上列當事人間所有權移轉登記事件，本院於民國100 年7 月6 日
辯論終結，判決如下﹕
    主  文
被告應給付原告新臺幣肆佰玖拾萬元，及自民國一００年六月十
三日起至清償日止，按年息百分之五計算之利息。
訴訟費用由被告負擔。
本判決第一項於原告以新臺幣壹佰陸拾肆萬元為被告供擔保後得
假執行；被告若以新臺幣肆佰玖拾萬元為原告預供擔保後得免為
假執行。
    事實及理由
甲、程序方面：
壹、按訴狀送達後，原告不得將原訴變更或追加他訴，但被告同
    意者，不在此限，又被告於訴之變更或追加無異議，而為本
    案言詞辯論者，視為同意變更或追加，民事訴訟法第255 條
    第1 項第1 款、第2 項定有明文。本件原告原起訴聲明：「
    一、被告應將坐落新竹市○○段（下稱同段）640-12地號，
    權利範圍為2 分之1 之土地（下稱系爭土地）所有權移轉登
    記予原告公同共有。二、訴訟費用由被告負擔。三、原告願
    供擔保，請准宣告假執行。」嗣於民國（下同）100 年6 月
    8 日以書狀追加並變更上開第一項聲明，追加後之第一項聲
    明為：「被告應將坐落系爭土地、同段640-13地號，權利範
    圍273 分之45之土地及同段640-14地號，權利範圍16分之1
    之土地所有權移轉登記予原告公同共有。」；又變更第一項
    聲明：「被告應給付原告新臺幣（下同）490 萬元整，及自
    變更聲明狀繕本送達翌日起至清償日止，按年息百分之5計
    算之利息。」此有起訴狀、變更訴之聲明狀附卷可稽，而被
    告於收受原告所為前述訴之追加、變更書狀後並無異議，僅
    表示系爭土地及同段640-13、640-14地號土地已非被告所有
    ，原告所為訴之變更、追加，欠缺權利保護之必要，並為本
    件言詞辯論（見被告100 年6 月13日所提民事辯論意旨(三)狀
    第3 頁），依前所述，原告所為訴之追加後再為訴之變更，
    應予准許。
貳、按權利保護要件是否存在，應以事實審言詞辯論終結時之狀
    態為據。原告起訴時雖具備權利保護要件，於事實審言詞辯
    論終結時欠缺者，仍應認其訴為無理由，而為其敗訴之判決
    ，其因情事變更導致權利保護要件欠缺者，原告僅得以他項
    聲明代最初之聲明，以為救濟，最高法院86年度台上字第37
    26號判決參照。本件被告主張其已非系爭土地及同段640-13
    、640-14地號土地之所有權人，原告所為訴之追加，再為訴
    之變更，為不合法云云，經查系爭土地及同段640-13、640-
    14地號土地原為被告所有，原告於99年9 月21日提起本件訴
    訟時被告仍為前開三筆土地之所有權人，嗣於訴訟中方於10
    0 年4 月8 日始以買賣為由移轉登記予訴外人庚○○所有等
    情，為被告所不爭執（見被告100 年6 月13日所提民事辯論
    意旨(三)狀第2 頁），復有前述三筆土地登記謄本可參。而原
    告起訴時係聲明請求被告移轉登記系爭土地之所有權予原告
    公同共有，後再追加移轉登記同段640-13、640-14地號土地
    所有權，是縱於言詞辯論終結時，權利保護要件有所欠缺，
    依前所述，亦屬原告之訴有無理由之問題，況原告已以他項
    聲明即請求被告給付490 萬元及遲延利息，代替原所為所有
    權移轉登記之聲明，是原告所為訴之追加暨變更，並無不合
    法。
乙、實體方面：
壹、原告方面：
一、原告起訴主張﹕
    (一)緣被告係訴外人辛○○之女，原告三人為兄弟關係，乃訴
      外人壬○○、癸○○○夫妻所生子女，而訴外人辛○○為
      訴外人壬○○之兄長。另兩造之祖父母為訴外人子○○、
      丑○○。訴外人子○○於大正5 年（即民國5 年）3 月8
      日因前戶主死亡相續成為新竹州新竹市寅○○卯○○○地
      之戶主，即門牌號碼新竹市○○街33號。訴外人子○○在
      前址育有三子二女，分別為訴外人辰○○、辛○○、壬○○、巳○、己○○，其中訴外人辰○○於26年亡故，訴外
      人子○○於36年7 月25日死亡，訴外人壬○○於58年2 月
      5 日死亡，訴外人辛○○於93年3 月9 日死亡，原告等為
      訴外人壬○○之繼承人、被告則為訴外人辛○○之繼承人
      。
    (二)訴外人辛○○、壬○○兄弟原與父母居住於原同段640 地
      號（嗣分割增加同段640-1 至15地號土地）土地，一處未
      經保存登記之建物內（下稱沈家老宅），沈家老宅及其坐
      落土地係訴外人辛○○之父子○○出資所購買。俟訴外人
      壬○○娶妻生子，沈家老宅無法容納日漸增多之人口，訴
      外人辛○○遂於50年11月22日遷出，舉家遷往台北市發展
      ，並將沈家老宅留給訴外人壬○○一家及渠等母親即訴外
      人丑○○居住使用。而沈家老宅坐落之原同段640 號土地
      ，於登記謄本雖記載訴外人辛○○於38年10月19日因買賣
      而取得，惟實際上乃訴外人辛○○之父親子○○出資購入
      。蓋購入之時訴外人辛○○（19年12月28日出生）未足19
      歲，且為洗染店技工，根本毫無資力自行購置沈家老宅及
      其坐落土地。故原同段640 地號土地屬沈家家產，且於訴
      外人午○○去世前即本於分析家產之意，將原同段640 地
      號土地，權利範圍240 分之30之土地析分給沈家二位男丁
      ，即被告之父辛○○及原告之父壬○○。於38年間，因訴
      外人壬○○年幼，而將其應部分，借名登記於訴外人辛○○名下（下稱第一次借名登記契約）。後訴外人壬○○於
      58年2 月5 日去世，惟所為第一次借名登記契約，顯有契
      約不因一方死亡而終止之默示合意。故第一次借名登記契
      約之權利義務即由原告與其母即訴外人癸○○○繼承。嗣
      原同段640 地號土地經本院75年度訴字第1467號判決分割
      ，訴外人辛○○、壬○○就原同段640 地號土地之應有部
      分因分割判決而一分為三，即系爭土地及同段640-13、64
      0-14地號土地。於83年6 月20日訴外人癸○○○與訴外人
      辛○○簽立協議書（下稱系爭協議書），約定系爭土地暫
      由訴外人辛○○保管，土地權利各為2 分之1 （下稱第二
      次借名登記契約）。訴外人辛○○、癸○○○分別於93年
      3 月9 日、96年12月9 日去世，然渠二人所為第二次借名
      登記契約亦有不因渠二人死亡即生終止之合意，故以99年
      12月15日書狀繕本之送達，為終止借名登記契約之意思表
      示。被告為訴外人辛○○之繼承人，自負有返還系爭土地
      、同段640-13、640-14地號土地權利範圍2 分之1 予訴外
      人癸○○○之繼承人即原告之義務。惟系爭土地、同段64
      0-13、640-14地號土地業經被告以980 萬出售予訴外人庚○○，被告即處於給付不能之狀態，爰起訴請求，聲明﹕
      (1)被告應給付490 萬元，及自變更聲明狀繕本送達之翌日
      起至清償日止，按年息百分之5 計算之利息。(2)訴訟費用
      由被告負擔。(3)願供擔保，請准宣告假執行。
二、對被告抗辯所為之陳述：
    (一)系爭土地係兩造之先祖即訴外人子○○出資購買，因當時
      民智未開，故未辦理移轉登記，訴外人午○○去世時，訴
      外人辛○○年僅17歲，原告之父即訴外人壬○○亦僅13歲
      ，均無任何經濟能力。國民政府後，因訴外人壬○○尚年
      輕，且依民間慣例，有以借名登記於大房之習慣，故由訴
      外人辛○○出面與出賣人辦理買賣登記，且系爭土地於借
      名登記於訴外人辛○○名下後，均由訴外人壬○○在系爭
      土地上成家立業，並繳納各項稅捐，訴外人辛○○均無異
      議。況臺灣於日據依當時有效之法律，物權之設定、移轉
      ，僅需當事人意思表示一致即生效力，不以登記生效為要
      件。至臺灣光復後仍依日據時期之土地登記簿不符實情之
      登記，並不影響日據時期已發生之物權得喪變更之效力，
      且此亦有證人己○○之證詞可證。故系爭土地及同段640-
      13、640-14地號土地已因兩造先祖即訴外人午○○生前之
      家產分析而由訴外人辛○○、壬○○取得。
    (二)原告之母親即訴外人癸○○○與被告之父親即訴外人辛○○於83年間簽立之系爭協議書為真正，其性質乃就原告及
      訴外人癸○○○所繼承訴外人壬○○之借名登記契約之權
      利為確認，並另立一新借名登記契約，以消滅原契約關係
      ，故本件並無當事人不適格之問題。
      1.訴外人子○○生前從事農作，其死亡後所留之耕地（重
        測前為同段247-1 地號，66年重測後為同段973 地號）
        仍主要由訴外人壬○○耕作，政府在42年間實施耕者有
        其田政策，將前述耕地徵收，因當時訴外人壬○○尚未
        成年（23年出生），故由訴外人辛○○出面承領耕地，
        並取得該田地，嗣於58年2 月訴外人壬○○去世後，原
        告等人因尚年幼，訴外人癸○○○並未請求訴外人辛○○辦理移轉登記。於77年間，訴外人辛○○於同段973
        地號土地興建房屋，斯時即因該土地屬先祖所遺留，故
        將原告等人同列為房屋起造人，並將先祖所留土地分割
        部分分配給原告三人。
      2.訴外人午○○購買原同段640 地號土地之應有部分後，
        經裁判分割共有物而成為系爭土地及同段640-13、640-
        14地號土地，權利範圍各為1 分之1 、273 分之90、8
        分之1 。沈家老宅坐落系爭土地之上，另二筆土地則為
        沈家老宅對外連絡道路。衡情，訴外人癸○○○、辛○○就沈家老宅坐落之土地續為第二次借名登記契約時，
        雖未詳載另二筆土地，但該二人之真意，自係一併包含
        在內。
      3.83年間，訴外人癸○○○因罹有糖尿病、心臟病等慢性
        病，而訴外人子○○所遺留之家產，只剩下系爭土地尚
        在訴外人辛○○名下保管，訴外人癸○○○並不識字，
        乃經由證人甲○○之同意，由其擔任見證人，書立系爭
        協議書，並載明系爭土地屬繼承而來，現暫由甲方（即
        訴外人辛○○）保管，將來土地所有權各自持分百分之
        50，其用語雖係記載甲乙雙方各持分百分之50的所有權
        ，然其真意乃係確認原告之父即訴外人壬○○這房就系
        爭土地享有2 分之1 之權利，並另立第二次借名登記契
        約。
      4.系爭協議書上蓋章乃訴外人辛○○親為，且證人甲○○
        於100 年4 月6 日亦到庭作證並提出系爭協議書之正本
        ，應推定系爭協議書為真正。而訴外人辛○○、壬○○
        當時約定借名登記時，原意也僅在應付國家當時之土地
        政策，並未特別約定何時終止借名契約。是以，訴外人
        癸○○○於83年間要求簽立系爭協議書以保障訴外人壬○○該房之權益時，亦僅約定系爭土地繼續借名登記在
        訴外人辛○○名下。
    (三)原告之請求權並未罹於時效，蓋﹕
      1.臺灣地區之社會常情，多有以地傳子之習，且各借名登
        記契約委任內容，無非先由受任人登記土地所有人，俟
        來日土地分割而終止借名登記契約後，即由受任人或繼
        受該法律關係之人將借名登記之土地移轉登記予委任人
        或繼受該法律關係之人，並無強烈屬人性，是借名契約
        之當事人間並無特別約定凡於委任人或受任人之一方死
        亡時，該借名登記契約即為終止情況下，應可推知各借
        名登記契約成立之時，當事人即有不因雙方當事人之一
        方死亡而終止借名登記契約之默示合意。是縱契約雙方
        當事人有一方死亡時，各借名登記契約仍不因而終止，
        除繼承人有拋棄繼承或限定繼承者外，其繼承人即應分
        別繼受該各借名登記契約，均不因當事人一方之死亡而
        生消滅借名登記契約之情事。
      2.訴外人壬○○與辛○○間之借名登記契約，因習慣之故
        而將二房、三房子孫所應得之應有部分借名登記於二房
        即訴外人辛○○名下（因長房絕嗣），俟來日分析家產
        時，再依各房子孫應得遺份而為辦理分割，顯見借名契
        約於訂約當時，訂約人雙方即因預期不知何時始分割沈
        家子孫所繼承之系爭土地，故而先由訴外人壬○○將因
        繼承系爭土地應有部分借名登記於訴外人辛○○名下，
        二人間顯有不因雙方當事人之一人死亡而終止借名關係
        之意，故借名關係並不因訴外人壬○○死亡而消滅。
      3.再者，訴外人辛○○於83年與訴外人癸○○○簽立系爭
        協議書，其業已承認訴外人癸○○○（其真意係訴外人
        壬○○這房）就土地享有百分之50之持分，是即縱訴外
        人壬○○、辛○○間之第一次借名登記契約因一方死亡
        而有罹於時效，訴外人辛○○亦有拋棄時效利益之意思
        表示，被告尚不得主張時效抗辯。更況，如將系爭協議
        書認屬訴外人癸○○○與訴外人辛○○間成立另一借名
        登記契約（即第二次借名登記契約），則第二次借名登
        記契約因一方死亡而終止，則訴外人辛○○係於93年3
        月6 日亡故，原告等人繼承訴外人癸○○○之權利為本
        件之請求，仍屬有據。
貳、被告方面﹕
一、原同段640 地號土地，權利範圍240 分之30之土地係訴外人
    辛○○自行出資購買：
    (一)原同段640 地號土地，係由訴外人辛○○於38年10月29日
      出資購買，並自39年3 月16日起即以買賣原因登記為訴外
      人辛○○所有，至93年5 月12日始由被告依繼承關係而登
      記取得，故系爭土地自應推定為訴外人辛○○適法之權利
      人，至為明灼。
    (二)訴外人辛○○自幼即與父親即訴外人子○○從事農耕，36
      年間訴外人子○○死亡後，訴外人辛○○自行向他人承租
      多筆土地從事農耕，並於38年6 月間分別續約繼續耕作，
      每年可收獲7,442 台斤以上之稻米，獲利可觀，故訴外人
      辛○○自有財力可於39年3 月16日購買系爭土地。況系爭
      土地之地價稅，多年以來係由訴外人辛○○或被告自行繳
      納，足見系爭土地確為訴外人辛○○出資購買，原告主張
      訴外人辛○○於36年至39年間並無任何經濟能力，容屬誤
      會。
    (三)又訴外人子○○於36年7 月25日死亡，而原同段640 地號
      土地之買賣原因發生日期為38年10月29日，顯係在訴外人
      子○○死亡之後2 年多，是以原告及證人陳己○○之證詞
      ，與事實不符。
二、被告否認就系爭土地有第一次借名登記契約存在，原告應就
    此負舉證之責。又原告應就「借名登記契約之內容為何？」
    、「借名登記契約成立之時間為何？」、「借名登記契約之
    證明文件為何？」等事項舉證以實其說。
三、又系爭協議書係屬私文書，並無訴外人辛○○之簽名，其上
    之印文亦非訴外人辛○○所有。而系爭協議書所記載：「茲
    就土地被繼承人甲方與乙方雙方為土地之分配事宜」等字眼
    ，衡情，倘系爭協議書係訴外人辛○○與癸○○○生前所簽
    立，訴外人辛○○與癸○○○為何自稱「土地被繼承人甲方
    與乙方」？其不合情理，足見系爭協議書係他人所偽造，並
    非真正。又倘系爭土地為訴外人子○○所購，則應由訴外人
    午○○之全體繼承人，即訴外人丑○○、巳○、己○○、辛○○、壬○○等五人共同繼承，而訴外人壬○○死亡後，其
    應得應繼分（即5 分之1 ）再由原告等人與訴外人癸○○○
    等四人共同繼承（即每人20分之1 ），豈有由訴外人癸○○○單獨取得百分之50之道理。雖證人甲○○於100 年4 月6
    日到庭證稱系爭協議書為其所親筆撰寫，然證人甲○○與訴
    外人未○○○、原告乙○○關係較為密切，其立場偏頗，況
    原告拿不出正本，此亦可證系爭協議書係臨訟杜撰，並合理
    懷疑系爭協議書為偽造。再者，系爭協議書的文義也與常情
    有違，訴外人未○○○一人擔任乙方更是奇怪，也與原告主
    張不合，此不足採信。
四、設若有第一次借名登記契約存在，此借名登記契約之關係，
    依民法第125 條之規定，應於訴外人壬○○死亡之日（即58
    年2 月5 日）終止。原告等人自58年2 月6 日起，即可要求
    訴外人辛○○返還系爭土地，惟原告等人並未於時效期間內
    （即73年2 月5 日止）對訴外人辛○○為請求，其請求權自
    屬罹於時效而消滅。被告否認就訴外人壬○○與辛○○間曾
    有不因雙方當事人之一方死亡而終止借名登記契約之默示合
    意。又系爭協議書之記載，並非真正，不足認定訴外人辛○○有拋棄時效之意思，原告主張並無任何根據，僅係臨訟杜
    撰，不足採信。
五、系爭土地及同段640-13、640-14地號土地均非被告所有，被
    告自無任何處分權能，從而聲明﹕請求駁回原告之訴及假執
    行之聲請；如受不利判決，請准供擔保免為假執行。
、兩造不爭執事項：
一、兩造之祖父母為訴外人子○○、丑○○，訴外人子○○及丑
    ○○生下3 子2 女，分別為訴外人辰○○、辛○○、壬○○
    、巳○、己○○，訴外人辛○○為訴外人壬○○之兄長，被
    告為訴外人辛○○之女，原告為訴外人壬○○、癸○○○之
    子。
二、訴外人辰○○於昭和12年4 月6 日，即26年4 月6 日死亡、
    訴外人子○○於36年7 月25日死亡、訴外人壬○○於58年2
    月5 日死亡，訴外人丑○○於69年10月23日死亡、訴外人辛○○於93年3 月9 日死亡、訴外人癸○○○於96年12月9 日
    死亡。
三、原同段640 地號土地（權利範圍240 分之30）於39年3 月16
    日，以登記原因為買賣、原因發生日38年10月29日，登記予
    訴外人辛○○名下。
四、系爭土地係分割自原同段640 地號土地，現登記為被告所有
    ，權利範圍全部，其登記日期為93年5 月12日、登記原因為
    分割繼承、原因發生日93年3 月9 日。
五、兩造就原證一、三至七、被證三耕地租約兩件及被證四地價
    稅繳款書形式不爭執。
肆、兩造爭點：
一、系爭土地及同段640-13、640-14地號土地，分割前為原同段
    640 地號土地，是否係訴外人子○○出資購買？抑或是訴外
    人辛○○自行出資購買？
二、如係訴外人子○○出資購買，原告等三人之父即訴外人壬○○就系爭土地是否因分析家產而取得應有部分？如有，其應
    有部分為何（是否係2 分之1 ）？又訴外人壬○○是否就系
    爭土地之應有部分與訴外人辛○○成立借名登記契約（即第
    一次借名登記契約）？
三、原告之母即訴外人癸○○○是否與被告之父即訴外人辛○○
    簽訂系爭協議書？如有簽署，系爭協議書之性質為何？兩者
    間是否就系爭土地成立第二次借名登記契約？系爭協議書內
    容是否包含同段640-13、640-14等二筆地號。
四、原告請求被告給付490 萬元及遲延利息是否有理由？又原告
    之請求權是否業已罹於時效？其時效應自何時起算？
伍、本院之判斷：
一、原同段640地號土地係訴外人午○○出資購買。
    (一)按於日據時期贈與不動產，依當時適用之日本民法，雖未
      辦理所有權移轉登記，受贈人仍取得受贈不動產之所有權
      ，最高法院70年度台上字第3987號、81年度台上字第2268
      號判決參照。是於日據時期，不動產所有權之移轉，僅須
      雙方意思表示一致時即生移轉之效力，不以登記為必要。
    (二)經查原同段640 地號土地登記謄本上雖記載訴外人辛○○
      於38年10月29日因買賣而於39年3 月16日取得240 分之30
      之應有部分（見原證六），惟斯時訴外人辛○○年僅19歲
      （其係19年12月28日生，有戶籍謄本可參，即被證一），
      被告雖提出訴外人辛○○於38年6 月23日、24日之租約以
      證其因承租他人土地耕種而有資力購買原同段640 地號土
      地，然訴外人辛○○承租之土地是否確有如租約所載之收
      成，尚非無疑。縱認有此正產物之成收量，仍需扣除千分
      之375 作為租額，並非全數由訴外人辛○○收取，則訴外
      人辛○○至多獲取約4,651 台斤之稻米，而此收成尚需供
      訴外人辛○○及家人生活所需，並非全數可作為購地之資
      金，則其否有資力於38年10月29日與原同段640 地號土地
      之地主訂立買賣契約，並於39年3 月16日取得所有權移轉
      登記，亦有可議之處。況證人即兩造之姑姑己○○於本院
      審理證稱「（問﹕之前的老家在哪裡？）酉○。是在新竹
      市，土地和房屋是我父親買的，我父親有跟我說，我大弟
      弟辛○○約十一、二歲時，壬○○約七、八歲時，我父親
      買的時候，房屋和土地都在，我父親買的時候，我大約十
      三、四歲，當時我有住在老家，還在讀書．．．當時是以
      我父親的名義買的，我弟弟年紀小，我父親告訴我說，把
      這個土地買下來以後，給我的弟弟，我父親沒有說要怎麼
      分給弟弟，就是說房屋和土地給我二個弟弟。」、「（被
      告訴訟代理人問﹕剛才陳述妳十三、四歲時，父親買土地
      房屋，是否父親買後才跟妳說？）是的。」、「（被告訴
      訟代理人問﹕如何知道是登記在您父親名下？）父親跟我
      說的。」（見本院10 0年4 月6 日言詞辯論筆錄），以證
      人己○○為訴外人辛○○、壬○○之親姐，自無偏坦一方
      之理，其所為之證述，自堪採信。是於訴外人午○○在世
      時，原同段640 地號土地上即有沈家老宅存在，以訴外人
      辛○○之年紀，焉有可能在訴外人午○○在世時即有資力
      購地建屋供其父母及兄弟姐妹共住。況訴外人辛○○就原
      同段640 地號分割出之系爭土地於83年6 月20日與訴外人
      壬○○之配偶即原告之母癸○○○簽立系爭協議書（系爭
      協議書為真正，理由詳後述），若原同段640 地號土地為
      訴外人辛○○所購，焉會將系爭土地之應有部分2 分之1
      與訴外人壬○○之配偶即訴外人癸○○○共享，是被告此
      部分辯解，委無可採。又原同段640 地號土地登記謄本雖
      記載為訴外人辛○○所購，惟日據時代不動產之移轉既不
      以登記為必要，即難以此登記遽認原同段640 地號土地為
      訴外人辛○○所購得，故於被告未能證明為其所購之情形
      下，堪認原告主張原同段640 地號土地為訴外人午○○出
      資購買為真。
二、次查，本件被告否認系爭協議書為真正，惟證人即書寫系爭
    協議書之甲○○到庭證稱「．．．協議書是我寫的，當初癸○○○有心臟病和糖尿病，可能是因為這些因素，請我幫她
    處理，這是癸○○○請我幫她寫的，原告乙○○也在場，協
    議書內容是癸○○○叫我寫的，當時辛○○也在場。．．．
    當天我和乙○○草擬協議書的內容，內容是我寫的，寫好之
    後念給癸○○○、辛○○等人聽，也有給他們看，看完念完
    之後，他們自己蓋章，癸○○○、辛○○自己蓋章。」、「
    （問﹕有無參與協議內容討論的過程？）在癸○○○照會我
    ，要我寫協議書前，我並不知道，照會我要寫協議書時，沒
    有告知我協議的內容，但是有告訴我要協議的人是誰，我也
    知道要協議這筆土地，我知道在系爭土地他們之間有爭執。
    ．．．可能他們之間應該已經協議；．．．寫協議書時，我
    有聽到辛○○說『過去協議是這樣，為什麼要這樣麻煩』，
    但對土地問題不是很清楚。」、「（原告訴訴代理人問﹕協
    議書上土地的分配，當時寫協議書時，是否知道640-12地號
    土地在哪裡？）我知道，是在新竹市消防局正對面，戌○街
    34號，我也是在那邊出生，我也住在那裡過」、「（原告訴
    訟代理人問﹕640-12地號土地和房屋是癸○○○住的地方？
    ）是的，我也住在隔壁而已。」（見本院100年4 月6 日言
    詞辯論筆錄）被告雖質疑何以僅證人甲○○有系爭協議書之
    正本，原告卻無法提出而認係偽造云云，然若係偽造，衡諸
    常情，原告當可提出系爭協議書之正本而無須向證人甲○○
    影印後提交本院，且觀之系爭協議書上之印文，其字形、文
    體，顯非一般刻用之印章，若係偽刻，當無使用特殊字體之
    理。至被告所辯系爭協議書上無人簽名部分，按如有用印章
    代簽名者，其蓋章與簽名生同等之效力，民法第3 條第2 項
    定有明文。是系爭協議書既經蓋用印章，即與簽名等同視之
    ，殊難謂無人簽名即屬偽造。另系爭協議書上雖載有「茲就
    土地被繼承人甲方與乙雙方為土地之分配事宜，訂立本協議
    書」，文義用語雖有不妥（因甲方為訴外人辛○○，乙方為
    訴外人癸○○○，並非「被繼承人」），然證人甲○○於書
　　寫系爭協議書時係從事貿易製造業，對相關法律用語尚難苛
  　求應予了解，亦無法精準使用，是難以系爭協議書上所用文
    句有異，即推論系爭協議書為偽造，而被告就系爭協議書係
    偽造此有利於己之事實未能舉證以實，所辯即難信實，堪認
    系爭協議書為真正。
三、復查訴外人午○○於購買原同段640 地號土地後，於未去世
    前，將原同段640 地號土地以分析家產之意分予訴外人辛○○、壬○○乙節，業據證人己○○證述在卷。按日據時期，
    戶主所有之財產，由諸子均分（見王泰升所著台灣法的斷裂
    與連續，即原證附件五）。被告並未爭執訴外人午○○於分
    析家產時僅有訴外人辛○○、壬○○二子，是以，訴外人辛○○、壬○○因訴外人午○○於日據時期家產之分析而取得
    原同段640 地號土地240 分30之所有權，並各自取得2 分之
    1 之權利。故於訴外人午○○去世時，原同段640 地號土地
    即非訴外人午○○之遺產，自無須以全體繼承人為原告提起
    本件訴訟，從而被告辯稱本件訴訟由原告三人提起，有當事
    人不適格之情，即無所據。
四、按稱「借名登記」者，謂當事人約定一方將自己之財產以他
    方名義登記，而仍由自己管理、使用、處分，他方允就該財
    產為出名登記之契約，其成立側重於借名者與出名者間之信
    任關係，在性質上應與委任契約同視，倘其內容不違反強制
    、禁止規定或公序良俗者，固應賦予無名契約之法律上效力
    ，並類推適用民法委任之相關規定，最高法院98年度台上字
    第76號、第990 號著有判決可資參照。本件被告否認有第一
    次借名登記契約存在，經查原同段640 地號土地之應有部分
    由訴外人辛○○、壬○○各取得二分之一，已為本院如上之
    認定，而原同段640 地號登記為訴外人辛○○所有，其與訴
    外人壬○○間有第一次借名登記記契約存在等情，亦據證人
    己○○證稱「父親過世約半年後，二兄弟商量，哥哥年紀比
    較大，暫時用哥哥的名字」、「（被告訴訟代理人問﹕剛才
    陳述父親過世後半年，兩兄弟有商量暫時登記給大弟弟，有
    無親自在場？）我有在場。」、「（被告訴訟代理人問﹕要
    登記給大弟弟，是誰說的？）他們二個人商量的，小弟弟說
    現在父親已經過世，因為哥哥年紀比較大，暫時登記在你名
    下。哥哥就說好，以後如何要分產時再看怎麼分。」再以被
    告亦不爭執訴外人辛○○於50年間即搬離沈家老宅遷往台北
    居住，且證人甲○○亦證稱曾住於沈家老宅，於10歲左右，
    訴外人辛○○即搬離，而訴外人癸○○○一直住於該處（見
    本院100 年4 月6 日言詞辯論筆錄），倘無第一次借名登記
    契約存在，訴外人壬○○焉得全權管理、使用，是被告辯稱
    無第一次借名登記契約存在，即與實情不符而難認為真。
五、再按委任關係，因當事人一方死亡、破產或喪失行為能力而
    消滅。但契約另有訂定，或因委任事務之性質不能消滅者，
    不在此限，為民法第550 條所有定。兩造均不爭執訴外人壬○○於58年2 月5 日死亡，則第一次借名登記契約本應於58
    年2 月5 日訴外人壬○○去世時消滅。惟依證人己○○所稱
    「（問﹕兩兄弟講好，父親留下來的房地暫時給大弟弟時，
    有無說何時要分回來給弟弟？）有說如果土地有賣的時候，
    二兄弟再來分，何時說的我忘記了，當時沒有賣出去。現在
    老家有無賣掉我不清楚。」是訴外人辛○○、壬○○於成立
    第一次借名登記契約時就此借名關係何時終了已另行約定，
    即原同段640 地號土地出售時，借名關係即行終了，從而訴
    外人壬○○去世後第一次借名登記契約並未消滅，該契約所
    生之權利義務應由訴外人壬○○之配偶即訴外人癸○○○及
    原告三人共同繼承。又原同段640 地號土地業經裁判分割，
    分割出之系爭土地及同段640-13、640-14地號土地由訴外人
    辛○○取得，為被告所不否認，復有本院75年度訴字第1467
    號民事判決可按。而系爭土地及同段640-13、640-14地號土
    地業於97年6 月3 日出賣予訴外人庚○○，並於100 年4 月
    8 日為移轉登記，此為被告所自承（見被告100 年6 月13日
    所提民事辯論意旨(三)狀），復有土地登記謄本附卷可佐（即
    原證十、十一），而原告於99年9 月21日向本院提起本件訴
    訟，有本院收文章附於起訴狀上，則基於第一次借名登記契
    約所生之請求權，並未罹於時效，被告辯稱原告之請求權已
    罹於時效而消滅，並非可採。
六、末按繼承人自繼承開始時，除本法另有規定外，承受被繼承
    人財產上之一切權利、義務，97年1 月2 日修正前民法第11
    48條前段定有明文。查訴外人辛○○、壬○○所為第一次借
    名登記契約因系爭土地及同段640-13、640-14地號土地於97
    年6 月3 日出售而消滅。而訴外人辛○○、壬○○就系爭土
    地及同段640-13、640-14地號土地之權利各為2 分之1 ，原
    告為訴外人申○○、癸○○○之繼承人，被告為訴外人辛○○之繼承人，各自繼承訴外人辛○○、壬○○就第一次借名
    登記契約所生之權利義務，而系爭土地及同段640-13、640-
    14地號土地以980 萬出售，有被告所不爭執之不動產買賣契
    約書足憑，從而，原告請求被告給付490 萬元及自變更聲明
    狀繕本送達之翌日（被告於100 年6 月13日提出民事辯論意
    旨(三)狀，就原告變更聲明提出答辯，是以，被告至遲於該日
    前即已收受原告之變更聲明狀）即100 年6 月13日起至清償
    日止，按年息百分之5 計算之利息，為有理由，應予准許。
陸、兩造均陳明願供擔保，請准宣告假執行及免為假執行，核無
    不合，爰分別酌定相當金額准許之。
柒、本件事證已臻明確，兩造其餘陳述及主張或攻繫防禦方法，
    對判決之結果不生影響，爰不一一條列審究，併此敘明。
捌、據上論斷，本件原告之訴為有理由，依民事訴訟法第78條、
    第390 條第2 項、第392 條第2 項，判決如主文。
中　　華　　民　　國　 100　　年　　8 　　月　　1 　　日
                  民事第二法庭    法  官  盧玉潤
以上正本係照原本作成。
如對本判決上訴，須於判決送達後20日內向本院提出上訴狀。
                                  書記官  謝國聖
中　　華　　民　　國　 100　　年　　8 　　月　　1 　　日
